【裁判字號】    94,勞上,13
【裁判日期】    950331
【裁判案由】    確認僱傭關係存在等
【裁判全文】
臺灣高等法院高雄分院民事判決          94年度勞上字第13號
上  訴  人  乙○○
訴訟代理人  陳新三律師
被上訴人    東南水泥股份有限公司
法定代理人  甲○○
訴訟代理人  林慶雲律師
            楊靖儀律師
            陳裕文律師
上列當事人間請求確認僱傭關係存在等事件，上訴人對於民國94
年8 月22日臺灣高雄地方法院93年度勞訴字第32號第一審判決提
起上訴，本院於95年3 月21日言詞辯論終結，判決如下：
    主      文
上訴駁回。
第二審訴訟費用由上訴人負擔。
    事實及理由
一、上訴人主張：伊原任職於台灣機械股份有限公司（下稱台機
    公司）船舶廠，台機公司與被上訴人（東南公司）於民國（
    下同）85年11月29日訂立「台灣機械股份有限公司船舶廠買
    賣及移轉契約書」（下稱系爭契約書），系爭契約書第9 條
    第1 項規定：「本買賣及移轉契約成立後，乙方（東南公司
    ）同意甲方（台機公司）船舶廠原有員工250 人，願隨同移
    轉者，應移轉至乙方任職。不願隨同移轉者，其缺額由甲方
    自現有人員擇優選擇用，而乙方對該遞補人員，有選擇錄用
    權，在經過乙方同意認可後任用之」，準此，凡屬台機公司
    船舶廠之原有250 名之員工，自契約成立（即85年11月29日
    ）以後之任何一日，均有權選擇是否移轉至東南水泥公司任
    職，凡在移轉基準日（即86年1 月10日）以前選擇願隨同移
    轉者，固應於移轉基準日即移轉至東南水泥公司任職，縱在
    移轉基準日後始選擇願移轉者，亦應移轉至東南水泥公司任
    職，員工之選擇權不因移轉基準日之屆至而喪失，以尊重員
    工之選擇權以保障其工作權。又依公營事業移轉民營條例第
    8 條第1 項規定：「公營事業轉為民營型態時，其從業人員
    願隨同移轉者，應隨同移轉。但其事業單位改組或轉讓時，
    新舊雇主另有約定者，從其約定」。查在移轉基準日時，原
    台機公司之員工中，僅有108 人隨同移轉到被上訴人公司任
    職，而於移轉基準日後，台機公司曾於86年3 月25日以（86
    ）機總字人字第00722 號函通知被上訴人，上訴人願選擇到
    被上訴人公司任職，該函已於86年3 月26日送達於被上訴人
    。再依86年4 月17日在高雄市政府勞工局勞工行政中心502
    會議室協商台機公司第三次第一批專案裁減人員移轉東南水
    泥公司統一實業公司事宜之會議紀錄，已載明協商結論為：
    「（三）東南水泥公司應按台機公司船舶廠買賣及移轉契約
    第9 條接納此次有意願之移轉人員並保障工作權，請國營會
    協商台機、東南水泥公司處理」等語，故自86年3 月26日起
    ，兩造間應有僱傭關係存在。爰求為確認兩造間之僱傭關係
    存在，並訴請被上訴人給付自86年3 月26日起至93年2 月25
    日止之薪資新台幣（以下同）285 萬6,860 元及自93年2 月
    26日起到任職日止按月月薪3 萬4,420 元與利息等情。原審
    為其敗訴之判決，其上訴聲明：(一)原判決廢棄。(二)確認兩造
    間自民國86年3 月26日起之僱傭關係存在。(三)被上訴人應給
    付上訴人285 萬6,860 元，及自起訴狀繕本送達翌日起至清
    償日止，按年息百分之五計算之利息。暨自93年2 月26日起
    到任用上訴人擔任職務之前一日止，按月於每月之末日給付
    上訴人3 萬4,420 元，及自各該翌月1 日起至清償日止，按
    年息百分之五計算之利息。（四）前項請求，上訴人願供擔
    保，請准宣告假執行。（五）第一、二審訴訟費用由被上訴
    人負擔。
二、被上訴人則以：依公營事業移轉民營條例第8條第1項、第2
    項規定，公營事業員工是否隨同移轉，係取決於員工之個人
    意願。且所謂「隨同移轉」，係指於產業移轉之時即隨同移
    轉之意。依系爭契約書第9條第1項之規定，86 年1月10日為
    移轉之基準日，上訴人既未於86年1 月10日前選擇到被上訴
    人公司任職，亦未經伊擇定錄用，自非伊之員工。且上訴人
    業於86年4月1日接受台機公司之優惠資遣，並領取資遣費，
    已非屬台機公司員工，自無從以台機公司現職人員之身分隨
    同移轉至伊公司。又86年4 月17日在高雄市政府勞工局勞工
    行政中心502 會議室協商台機公司第三次第一批專案裁減人
    員移轉東南水泥公司統一實業公司事宜之會議紀錄，固載明
    其協商結論為：「（三）東南水泥公司應按台機公司船舶廠
    買賣及移轉契約第9 條接納此次有意願之移轉人員並保障工
    作權，請國營會協商台機、東南水泥公司處理」等語，然伊
    並未同意上開協商結論等語，資為抗辯。其答辯聲明：上訴
    駁回。
三、兩造不爭執之事項：
（一）上訴人原任職於台機公司，台機公司與被上訴人公司於85
      年11月29日訂立系爭契約書，由被上訴人承買台機公司所
      屬船舶廠區暨旗后修船場廠土地、房屋建築、機器設備、
      交通運輸設備、雜項設備，並以86年1 月10日為系爭契約
      之讓售資產物權移轉日。又系爭契約第9 條規定：「本買
      賣及移轉契約成立後，乙方（東南公司）同意甲方（台機
      公司）船舶廠原有員工二百五十人，願隨同移轉者，應移
      轉至乙方任職。不願隨同移轉者，其缺額由甲方自現有人
      員擇優選擇用，而乙方對該遞補人員，有選擇錄用權，在
      經過乙方同意認可後任用之」。
（二）86年1月10日有原台機公司員工108人隨同移轉到被上訴人
      公司，但不包括上訴人。嗣於移轉基準日後，台機公司又
      於86年3 月25日函送包括上訴人在內之130 人名單要求被
      上訴人公司錄用，經被上訴人請台機公司檢附各該員工之
      「意願書」憑辦，但上訴人未提出，並已於86年4 月1 日
      接受台機公司之優惠資遣，被上訴人亦回絕錄用上訴人。
（三）以上各情，並有系爭契約書、台機公司函影本等在卷可證
      ，並有本院函調之另案臺灣高雄地方法院87年度勞訴字第
      39號、本院89年度重勞上字第1 號、最高法院93年度台上
      30號台機公司與被上訴人及包括上訴人在內之員工63人間
      之確認僱傭關係存在事件案卷可稽。
四、茲兩造本案所爭執之點為：(一)、依現行法令及系爭契約，願
    意移轉到民營化公司任職之原台機公司員工，其移轉期限是
    否限於移轉基準日之前？(二)、在基準日之後，被上訴人有無
    依契約仍應接受台機公司移轉員工直至達250 人之義務？亦
    即被上訴人對台機公司要求遞補之人員有無選擇權？(三)、上
    訴人要求遞補到被上訴人公司任職有無理由？(四)、86 年4月
    17日在高雄市政府勞工局勞工行政中心502 會議室之會議，
    是否有達成被上訴人公司應接受台機公司移轉人員之協議？
    經查：
（一）按公營事業移轉民營條例第8 條第1 、2 項規定：「公營
      事業轉為民營型態之日，從業人員願隨同移轉者，應隨同
      移轉。但其事業改組或轉讓時，新舊雇主另有約定者，從
      其約定」；「公營事業轉為民營型態之日，從業人員不願
      隨同移轉者或因前項但書約定未隨同移轉者，應辦理離職
      」。準此，公營事業移轉民營時，其員工是否隨同移轉，
      乃取決於員工個人意願，並非當然即隨同移轉，且所謂「
      隨同移轉」係指於產業移轉之時隨同移轉之意。本件系爭
      契約書第9 條第1 項亦明白約定：本買賣及移轉契約成立
      後，東南水泥公司同意上訴人船舶廠原有員工250 人，願
      隨同移轉者，應移轉至東南公司任職。不願隨同移轉者，
      其缺額由台機公司自現有人員選擇遞補，而東南公司對該
      遞補人員，有選擇錄用權，在經過東南公司同意認可後任
      用之等語（見原審卷第20頁）。查系爭契約之移轉基準日
      為86年1 月10日乙節，為兩造所不爭，且上訴人原任職之
      台機公司亦在另案即本院89年度重勞上字第1 號確認僱傭
      關係存在事件所是認，自足認實。是兩造就「願隨同移轉
      者，應移轉至東南公司任職，是否限於移轉基準日之前」
      才有適用一事，雖各有爭執，而契約第9條第1項及契約全
      文亦未明白記載，但參酌上述民營化條例規定，若認產業
      移轉日後，原公營事業員工仍可無限期要求隨同移轉，則
      將嚴重影響接手之民營化公司的人事安排與公司運作。且
      原屬公營事業之員工，於移轉基準日前，即已有選擇是否
      隨同移轉的機會，其權益應已受到相當之保障。不論是依
      現行法令或本諸誠實信用原則，解釋上均應認為系爭契約
      書第9條第1項前半段：「東南水泥同意上訴人船舶廠原有
      員工250 人，願隨同移轉者，應移轉至東南水泥任職。」
      之約定，僅限於「移轉基準日前願意隨同移轉」的情形，
      才有適用。上訴人辯稱該移轉基準日應係公營事業轉為民
      營型態之基準日，而非人員隨同移轉之基準日云云，尚無
      可採。又從實際上言，當時台機公司檢送附有志願隨同移
      轉書之108 名員工名單給被上訴人公司，經被上訴人公司
      全部僱用；至台機公司於86年3 月25日函送包括上訴人在
      內之130 人名冊時，已明白表示請被上訴人公司「選擇遞
      補」，有該函及所附名冊可稽（見原審卷第33至40頁），
      嗣又先後於86年4 月23日及同年月28日二次函請被上訴人
      公司「選擇遞補」，被上訴人公司亦多次發函台機公司除
      請通知有意願到東南水泥公司之人員準備個人資料及安排
      面試時間外，並告知其進行選擇遞補作業之情形，有本院
      89年度重勞上字第1 號卷附該函文影本憑（見該卷(二)299
      ~317頁），足見台機公司始終係要求東南公司「選擇遞補
      」，並未要求被上訴人公司應全部接受其所檢送包括上訴
      人在內之130 名員工，被上訴人公司亦僅表示選擇遞補而
      已。故經濟部對此亦於87年6 月23日經（87）國營字第87
      017360號函認定：「依系爭契約書第9 條規定，東南水泥
      公司對於台機公司送請遞補之人員，有選擇錄用權，實質
      上台機公司尚難強制東南水泥公司遞補缺額」等語（見原
      審卷第285 頁背面）。況上訴人業於86年4 月1 日接受台
      機公司之優惠資遣，並領取資遣費，已非屬台機公司員工
      ，自無從以台機公司現職人員之身分隨同移轉至被上訴人
      公司，此觀經濟部國營事業委員會87年12月1 日經（87）
      國二字第87542995號函亦認定：「上訴人於86年1 月10日
      台機公司原船舶廠移轉民營時，原可選擇隨同移轉，惟上
      訴人等既於該廠民營時選擇離職，依法已無權要求台機公
      司將上訴人等以現職人員身分遞補至東南水泥公司」等語
      （見原審卷第287 頁），甚為明瞭。足證依系爭契約第9
      條第1 項之約定，被上訴人公司對於台機公司送請遞補之
      人員，有選擇錄用權，上訴人自不得強制被上訴人公司非
      遞補不可。是上訴人所辯系爭契約第9 條第1 項之約定，
      被上訴人有選擇錄用之對象，係船舶廠以外之員工，而不
      包括船舶之原有員工，且移轉時不須為台機公司之員工，
      故被上訴人對於上訴人並無選擇錄用權而係應接受上訴人
      之移轉云云，顯係誤解該第9 條第1 項約定之文義，自無
      可採。而上訴人於86年1 月10日契約移轉基準日既不願移
      轉至被上訴人公司，嗣後又未經被上訴人公司選擇錄用，
      顯見上訴人並非被上訴人公司之員工，與被上訴人公司間
      自無僱傭關係存在。
（二）次查，台機公司與被上訴人公司於85年11月29日簽立系爭
      契約，在86年1 月10日移轉基準日之前，台機公司先後於
      85年12月24日、86年1月9日檢送附有志願隨同移轉書之93
      人、15人共108 人台機公司船舶廠員工名單給被上訴人公
      司，被上訴人公司全部僱用，惟上訴人並未列名於上開10
      8 人之名單內等情，為兩造所不爭執。而參酌上訴人所稱
      ：「（在第一批名單要提交給東南公司之前，台機有無問
      過你是否要隨同移轉？）當時台機是用調查表給我們船舶
      廠每一個員工，調查表裡有三項，第一項專案資遣、第二
      項隨同移轉、第三項先回台機。（先回台機選項，有無說
      可以之後可選擇到東南公司？）不記得。（當初你選何項
      ？）第三項先回台機。（選擇後，最後你有無被台機資遣
      ？）有。（有無領到資遣費？）有。」、「（你調查幾次
      ？）我只調查一次。」、「（當初為何不選擇去東南？）
      當初工會給我們的訊息，如果過去東南，馬上會給我們資
      遣，東南只是要土地，不是要我們這些員工，好像工會說
      我們先回台機後，再選擇回東南。」等語。及上訴人之原
      審訴訟代理人所稱：「（似乎你們最初選擇不隨同移轉到
      東南，有何意見？）我有問過工會，當時台機是國營，東
      南是民營，當時考量東南的業務不是很好，怕太多人過去
      的話，會造成公司的負擔太大，經營不善的話員工過去，
      二、三年後可能又要離職。」等語。堪認在移轉基準日前
      ，台機公司已依公營事業移轉民營化條例規定及系爭契約
      之精神，提供上訴人選擇是否於基準日隨同移轉到民營化
      後之新公司的機會，只因上訴人自己未選擇隨同移轉，所
      以才未於基準日後隨同移轉到民營化後之新公司即被上訴
      人公司任職。雖該上訴人訴訟代理人又稱：東南公司有答
      應可以分批移轉，只是未寫在書面上云云，但為被上訴人
      所否認，且上訴人並未舉證，自難遽信為真，況該訴訟代
      理人也表示上開約定，應該是在簽立系爭契約前談的云云
      ，至多只是雙方訂約過程中之搓商，正式契約既未記載，
      自無可取。從而，參諸上情，亦足證上訴人主張其已受僱
      於被上訴人公司，尚屬無據。
五、又查於86年4月17日在高雄市政府勞工局勞工行政中心502會
    議室協商台機公司第三次第一批專案裁減人員移轉至東南水
    泥公司統一實業公司事宜之會議，其會議紀錄固載明其協商
    結論為：「（三）東南水泥公司應按台機公司船舶廠買賣及
    移轉契約第9 條接納此次有意願之移轉人員並保障工作權，
    請國營會協商台機、東南水泥公司處理」等語。惟代表被上
    訴人公司出席之陳嘉於會議紀錄簽名並載明：「本公司對結
    論第三點保留意見，依合約保有選擇權利」，足見被上訴人
    公司並未同意該項協商之結論。是上訴人主張依上開會議，
    被上訴人已同意該項協商之結論而同意上訴人移轉至被上訴
    人公司云云，尚非有據。又前開關於移轉基準日之認定既已
    明確，而上開會議協商之結論亦已有上述書面足憑，上訴人
    請求傳訊證人原為台機公司員工蔡連行與被上訴人法定代理
    人甲○○對質關於移轉基準日之意義及關於協商之結論等情
    ，核無必要。
六、綜據上述，上訴人依公營事業移轉民營條例第8條第1項、系
    爭契約第9條、及86年4月17日在高雄市政府勞工局勞工行政
    中心502 會議室協商台機公司第三次第一批會議紀錄，主張
    自86年3 月26日起，兩造間已有僱佣關係存在而訴請為確認
    判決，並請求給付如上訴聲明所示之薪資及利息，均無理由
    ，不能准許。原審為上訴人敗訴之判決，並無不合。上訴意
    旨指摘原判決不當，求予廢棄改判，為無理由，應予駁回。
    至兩造其餘攻擊防禦之方法，核與本判決之基礎不生影響，
    自不予一一論述，附此敘明。
七、據上論結，本件上訴為無理由，依民事訴訟法第449條第1項
    、第78條，判決如主文。
中    華    民    國    95    年    3     月    31    日
                            勞工法庭
                                審判長法官  黃金石
                                法      官  林紀元
                                法      官  林健彥
以上正本證明與原本無異。
如對本判決上訴，須於判決送達後20日內向本院提出上訴狀，其
未表明上訴理由者，應於上訴後20日內向本院提出上訴理由書（
均須按他造當事人之人數附繕本）。上訴時應提出委任律師或具
有律師資格之人之委任狀，並依附註條文規定辦理。
中    華    民    國    95    年    3     月    31    日
                                書  記  官  張宗芳
附註：民事訴訟法第466 條之1 ：對於第二審判決上訴，上訴人
應委任律師為訴訟代理人，但上訴人或其法定代理人具有律師資
格者，不在此限。
上訴人之配偶、三親等內之血親、二親等內之姻親，或上訴人為
法人、中央或地方機關時，其所屬專任人員具有律師資格並經法
院認適當者，亦得為第三審訴訟代理人。第1 項但書及第2 項情
形，應於提起上訴或委任時釋明之。


司法院資訊處製作；財團法人民間司法改革基金會備份。
